最高法院刑事判決　　　　　　一○○年度台上字第三○六二號
上　訴　人　黃炳誠
　　　　　　陳民修
上　一　人
選任辯護人　陳鄭權律師
上列上訴人等因傷害致人於死案件，不服台灣高等法院中華民國
九十九年二月二十六日第二審更審判決（九十八年度上更(一)字第
二三一號，起訴案號：台灣新竹地方法院檢察署九十四年度偵字
第五八六一號），提起上訴，本院判決如下：
    主  文
原判決撤銷，發回台灣高等法院。
    理  由
本件原判決撤銷第一審之不當判決，改判論處上訴人黃炳誠共同
傷害人之身體因而致人於死，上訴人陳民修成年人幫助少年傷害
少年之身體因而致人於死罪刑，固非無見。惟查：(一)刑法第十七
條之加重結果犯，係故意的基本犯罪與加重結果之結合犯罪。以
傷害致人於死罪為例，非謂有傷害之行為及生死亡結果即能成立
，必須傷害之行為隱藏特有之危險，因而產生死亡之結果，兩者
間有相當因果關係。且該加重結果客觀上可能預見，行為人主觀
上有注意之義務能預見而未預見，亦即就加重結果之發生有過失
，方能構成。良以傷害致人於死罪與傷害罪之刑度相差甚大，不
能徒以客觀上可能預見，即科以該罪，必也其主觀上有未預見之
過失（如主觀上有預見，即構成殺人罪），始克相當，以符合罪
刑相當原則。又共同正犯在犯意聯絡範圍內，就其合同行為，均
負全部責任，惟加重結果犯之加重結果，行為人僅有過失，主觀
上均未預見，則各共同正犯間就加重結果之發生，無主觀上之犯
意，當無犯意聯絡可言，各共同正犯就加重結果應否負責，端視
其本身就此加重結果有無過失為斷。教唆犯或幫助犯（下稱共犯
）依從屬性原則，依附於正犯之不法行為而成立犯罪，就加重結
果而論，共犯僅就故意之基本犯罪從屬於正犯，對加重結果則無
從屬可言（過失犯不能成立共犯），則其是否應對加重結果負責
，亦唯共犯本身就加重結果之發生能否預見，有無過失為問，且
通常較諸共同正犯不易成立。尤其共犯對犯罪行為之風險製造及
因果流程之控制，一般均較共同正犯為少，故對其加重結果之成
立與否，論斷應負之注意義務時，允宜較共同正犯為輕。原判決
既認陳民修僅為幫助犯，黃炳誠為共同正犯，卻對其等除傷害之
基本犯罪外，就致人於死之加重結果，如何各可預見且有過失而
未預見，未見分別詳細判斷，自屬理由不備。況依原判決事實之
認定，上訴人等於同夥鄭銓鋮被誤傷，即刻將其送醫，共同正犯
少年鄭○○（已判決確定）仍續持木棒毆打被害人頭部，致被害
人受有頭部外傷骨折、內出血之傷害，經送醫後因顱骨骨折、出
血而不治死亡等情，如果無訛，係認在上訴人等離開後，被害人
始因共同正犯鄭○○之傷害行為，產生死亡之加重結果，則此部
分，上訴人等如何客觀上能預見，且主觀上有過失，而成立本罪
，更應詳敘其憑以認定之理由，以昭折服。原判決理由僅稱，上
訴人等就客觀情形能預見少年持木棒傷害被害人而生死亡之結果
，自不能解免加重結果罪責等語，同有判決理由不備之違法。(二)
刑法上之幫助犯，係以幫助他人犯罪之意思而參與犯罪構成要件
以外之行為為成立要件。所謂以幫助他人犯罪之意思而參與者，
指其參與之原因，僅在助成他人犯罪之實現者而言，倘以合同之
意思而參加犯罪，即係以自己犯罪之意思而參與，仍屬共同正犯
；又所謂參與犯罪構成要件以外之行為者，指其所參與者非直接
構成某種犯罪事實之內容，而僅係助成其犯罪事實實現之行為之
謂，苟已參與構成某種犯罪事實之一部，即屬分擔實行犯罪之行
為，雖僅以幫助他人犯罪之意思而參與，亦仍屬共同正犯。原判
決認定少年鄭○○因友人與少年戴○○間之感情糾紛，與戴○○
萌生嫌隙，相約在新竹縣新豐國中談判。鄭○○慮及於談判過程
中，可能發生肢體衝突，為取得談判時之優勢地位，乃先與陳民
修聯絡，請其準備器械，陳民修預見可能發生鬥毆，仍基於幫助
傷害之犯意，備置木棒二支於小客車上，迨同夥陸續抵達「征服
者網咖」集合，陳民修即駕駛小客車搭載黃炳誠等人，其餘人等
則分乘機車前往新豐國中會合。黃炳誠、陳民修一行人自新豐國
中後門進入，戴○○則與張家榮等人自新豐國中前門走來，雙方
人馬在新豐國中升旗台對峙，鄭○○乃先徒手毆打戴○○一拳，
黃炳誠則持藍波刀一支恫稱：誰要挺戴○○，就斷手斷腳等語，
其餘等人則分別站立一旁助勢。嗣鄭○○、廖○○（已判決確定
）分別各自取得上開木棒一支朝戴○○頭部揮擊。其間，因廖○
○不慎揮打到同行之鄭銓鋮受傷流血，黃炳誠、陳民修乃將鄭銓
鋮送醫離去，惟鄭○○仍續持木棒歐打戴○○頭部，致戴○○不
支倒地，經送醫急救，終因顱骨骨折出血不治死亡等情。則陳民
修既已提供木棒二支供同夥鄭○○、廖○○械鬥之用，又駕駛小
客車載送黃炳誠等人前往犯罪現場，迨黃炳誠持藍波刀恫嚇對方
時，又站立一旁助勢，嗣鄭○○、廖○○分別持上開木棒各一支
朝戴○○頭部揮擊時，又未加以阻止。則其與鄭○○等人間顯係
在合同意思範圍內，相互利用他人之行為，以達其犯罪之目的。
雖未親自下手傷害被害人，且與黃炳誠將鄭銓鋮送醫先行離去，
仍係以自己犯罪之意思而參與構成犯罪事實之一部，就基本犯罪
之傷害而言，似應論為共同正犯，如就傷害致人於死之加重結果
，能預見且有過失，仍可成立共同傷害致人於死罪，原判決僅論
陳民修以幫助傷害人身體因而致人於死罪刑，適用法則是否妥適
，即有再事研求之餘地。(三)無期徒刑不得加重，刑法第六十五條
第一項定有明文。刑法第二百七十七條第二項前段之傷害人之身
體因而致人於死罪，其法定本刑為無期徒刑或七年以上有期徒刑
，其法定最高本刑無期徒刑部分，依法不得加重，乃原判決認陳
民修為成年人幫助少年傷害少年之身體因而致人於死罪，依兒童
及少年福利法第七十條第一項規定加重其刑時，未將無期徒刑部
分除外，併予加重，亦有適用法則不當之違誤。以上或為上訴意
旨所指摘，或為本院得依職權調查之事項，應認原判決仍有發回
更審之原因。
據上論結，應依刑事訴訟法第三百九十七條、第四百零一條，判
決如主文。
中    華    民    國  一○○  年    六    月    九    日
                      最高法院刑事第八庭
                          審判長法官  花  滿  堂  
                                法官  黃  正  興  
                                法官  洪  昌  宏  
                                法官  徐  昌  錦  
                                法官  王  聰  明  
本件正本證明與原本無異
                                      書  記  官  
中    華    民    國  一○○  年    六    月   十三   日
                                                      Ｑ